臺灣新北地方法院民事裁定
111年度消債更字第349號
聲  請  人
即  債務人  楊億玲  

代  理  人  詹連財(法扶律師)

上列當事人因消費者債務清理事件聲請更生，本院裁定如下：
    主  文
聲請駁回。
聲請費用由聲請人負擔。
    理  由
一、按本條例所稱消費者，指五年內未從事營業活動或從事小規
    模營業活動之自然人。前項小規模營業指營業額平均每月新
    臺幣二十萬元以下者。前項所定數額，司法院得因情勢需要
    ，以命令增減之。債務人不能清償債務或有不能清償之虞者
    ，得依本條例所定更生或清算程序，清理其債務。債務人對
    於金融機構負債務者，在聲請更生或清算前，應向最大債權
    金融機構請求協商債務清償方案，或向其住、居所地之法院
    或鄉、鎮、市、區調解委員會聲請債務清理之調解；協商或
    調解成立者，債務人不得聲請更生或清算。但因不可歸責於
    己之事由，致履行有困難者，不在此限；本條例施行前，債
    務人依金融主管機關協調成立之中華民國銀行公會會員，辦
    理消費金融案件無擔保債務協商機制與金融機構成立之協商
    ，準用前二項之規定；債務人於法院調解不成立之日起二十
    日內，聲請更生或清算者，以其調解之聲請，視為更生或清
    算之聲請，不另徵收聲請費；債務人於調解期日到場而調解
    不成立，得當場於法院書記官前，以言詞為前項更生或清算
    之聲請；聲請更生或清算不合程式或不備其他要件者，法院
    應以裁定駁回之。但其情形可以補正者，法院應定期間先命
    補正，消費者債務清理條例（下稱消債條例）第2條、第3 
    條、第151條第1、7、9項、第153條之1第2、3項、第8條分
    別定有明文。至於債務人之清償能力，則包括財產、信用及
    勞力（技術），並不以財產為限，必須三者總合加以判斷仍
    不足以清償債務，始謂欠缺清償能力而成為不能清償（司法
    院民事廳消債條例法律問題研審小組意見參照）。次按債務
    人聲請更生時，應提出財產及收入狀況說明書及其債權人、
    債務人清冊；第一項財產及收入狀況說明書，應表明下列事
    項，並提出證明文件：(一)財產目錄，並其性質及所在地。
    (二)最近五年是否從事營業活動及平均每月營業額。(三)收
    入及必要支出之數額、原因及種類。(四)依法應受債務人扶
    養之人，消債條例第43條第1項、第6項亦有明文，俾利法院
    判斷是否具備更生之原因，以決定是否裁定開始更生程序。
    而法院認為必要時，得定期命債務人據實報告更生聲請前2 
    年內財產變動之狀況，並對於前條所定事項補充陳述、提出
    關係文件或為其他必要之調查，消債條例第44條亦有明定。
    參其立法理由為債務人於更生聲請前之財產變動狀況，足以
    影響其清償能力及更生方案之履行，法院受理更生聲請時，
    如認為必要，自得命債務人據實報告，供作法院是否裁定開
    始更生程序之參考。又更生之聲請有下列情形之一者，應駁
    回之：債務人經法院通知，無正當理由而不到場，或到場而
    故意不為真實之陳述，或無正當理由拒絕提出關係文件或為
    財產變動狀況之報告，消債條例第46條第3款亦有明文。其
    立法意旨為更生程序係為保護有更生誠意之債務人而設，債
    務人聲請更生須具備重建經濟生活之誠意，就程序簡速進行
    有協力義務，違反而不為真實陳述，或無正當理由拒絕提出
    關係文件或為財產變動之狀況報告者，債權人可能因此遭受
    不測損害，而所謂不為真實陳述，包括消極不為陳述及積極
    為虛偽陳述，債務人如不配合法院而為協力行為等，即足認
    其欠缺清理債務之誠意，且無聲請更生之真意，自無加以保
    護之必要。　　　
二、本件聲請意旨略以：聲請人即債務人於聲請更生前5年內並
    未從事營業活動。資產總價值新臺幣（下同）為0元。債務
    總金額為522萬1978元。有不能清償債務之情事。因對於金
    融機構負債務，向其住、居所地之法院聲請債務清理之調解
    ，於民國111年7月20日調解不成立。又聲請人無擔保或無優
    先權本金及利息之債務總額未逾1200萬元，復未經法院裁定
    開始清算程序或宣告破產，爰以言詞向本院聲請更生等語。
    　　　　
三、經查：
(一)本件聲請人前於111年5月6日提出財產及收入狀況說明書及
    其債權人清冊、債務人清冊，具狀向本院聲請債務清理之調
    解，主張無財產；聲請日前5年內未從事營業活動；聲請前2
    年內收入總計43萬2000元，即自106年8月起做手工迄今，論
    件計酬，每月薪資約1萬8000元；聲請前2年內必要支出總計
    38萬4000元，生活開銷不足部分，由配偶協助支援，以每月
    1萬6000元計算生活費用；依法受扶養之人，聲請人每月實
    際支出扶養費含在必要支出中，不另扣除（見本院111年度
    司消債調字第317號卷第7頁），並提出全國財產稅總歸戶財
    產查詢清單、109年度綜合所得稅各類所得資料清單、郵局
    及華南銀行存摺內頁影本、中華民國人壽保險商業同業公會
    保險業通報作業資訊系統資料查詢結果表、切結書及做手工
    照片、現戶全戶戶籍謄本為據（見本院111年度司消債調字
    第317號卷第13至26頁）。聲請人於111年7月20日請求調解
    不成立，並以言詞聲請更生等情（見本院111年度司消債調
    字第317號卷第48頁）。惟依聲請人同時所提證物，其為65
    年生，正值壯年，衡情尚難認聲請人無最低基本工資之工作
    能力。　
(二)嗣經本院命聲請人於10日內補正有不能清償債務之證明文件
    ，並請釋明係何時及何原因負債總額522萬1978元、聲請更
    生前2年內財產變動狀況（包含有償、無償行為所生變動）
    、聲請前2年迄今收入（含贍養費、獎金、津貼、保險給付
    、政府補助金或其他收入款項等）之數額、原因及種類，並
    應提出證明文件，如110年度綜合所得稅各類所得資料清單
    、勞工保險被保險人投保資料清單（明細）、完整薪資單及
    轉帳明細等。倘仍主張每月薪資未達最低基本工資或投保薪
    資，並應提出證明文件。倘有更正，並應提出更正後之財產
    及收入狀況說明書、財產目錄及證明文件（如機車行照、2
    年內完整金融機構存摺內頁影本或向金融機構申請補發往來
    紀錄、保險單（含以本人及配偶、未成年子女、父母為要保
    人或受益人之人壽保險單及儲蓄性、投資性保單等，並敘明
    倘終止保險契約可領回金額各為若干））。倘有更正，並應
    提出更正後之財產及收入狀況說明書、聲請人配偶之全國財
    產稅總歸戶財產查詢清單、109、110年度綜合所得稅各類所
    得資料清單及2年內完整金融機構存摺內頁影本或向金融機
    構申請補發往來紀錄、勞工保險被保險人投保資料清單（明
    細）、受扶養人之全國財產稅總歸戶財產查詢清單、109、1
    10年度綜合所得稅各類所得資料清單及2年內完整金融機構
    存摺內頁影本或向金融機構申請補發往來紀錄、
　　記載完全之債權人清冊（應詳載債權人之姓名、法定代理人
    及地址）及財團法人金融聯合徵信中心所出具當事人綜合信
    用報告－債務清理條例前置協商專用債權人清冊等必要關係
    文件。　　
(三)聲請人於111年8月24日以陳報狀主張因貸款2次給配偶，卻
    都遭詐騙，後利滾利致負債達500萬元之多等語，並提出聲
    請人配偶之全國財產稅總歸戶財產查詢清單影本、109、110
    年度綜合所得稅各類所得資料清單影本、受扶養人之全國財
    產稅總歸戶財產查詢清單影本、109、110年度綜合所得稅各
    類所得資料清單影本及自110年2月24日提款5萬元，至111年
    月6月17日間存款41萬6888元郵局存摺內頁影本、更正後之
    債權人清冊。惟聲請人並未依命提出其110年度綜合所得稅
    各類所得資料清單、每月薪資未達最低基本工資之證明文件
    、更正後之財產及收入狀況說明書、受扶養人2年內完整金
    融機構存摺內頁影本或向金融機構申請補發往來紀錄、財團
    法人金融聯合徵信中心所出具當事人綜合信用報告－債務清
    理條例前置協商專用債權人清冊等必要關係文件，要難逕認
    聲請人已配合法院為協力行為，俾利本院判斷是否具備更生
    之原因，且債權人可能因此遭受不測損害，亦有害程式之簡
    速進行，其聲請更生，自與法無據。　　
(四)另按為使負債務之消費者得依本條例所定程序清理其債務，
    以調整其與債權人及其他利害關係人之權利義務關係，保障
    債權人之公平受償，謀求消費者經濟生活之更生及社會經濟
    之健全發展，特制定本條例，消債條例第1條定有明文。再
    參酌社會救助及社工司意見，基於工作倫理考量，社會大眾
    普便遍認為有工作能力者應該去工作，並為避免部分民眾過
    度依賴社會福利資源，實際有工作能力卻不願外出工作，所
    以針對有工作能力而未就業的民眾，仍然應該鼓勵其就業自
    立，因此規定依基本工資核算收入，比較符合社會公平正義
    。且實際薪資未達基本工資，可能是非全時性工作（像是僅
    上半天班，半天未上班），或是一年間僅於部分時間就業，
    其他時間未就業，這種情況在其未就業期間仍應視為有工作
    能力未就業，以基本工資核算，否則對真正完全失業卻要以
    基本工資核算工作收入的民眾，會有失公平。至於若確實是
    全時工作，薪資未達基本工資，這種情況就屬雇主違法，支
    薪未達法定最低薪資，則民眾應當勇於檢舉，以維護自身權
    益。本件聲請人為65年生，未釋明其無最低基本工資之工作
    能力，而聲請人所提其女郵局存摺內頁影本，自110年2月24
    日提款5萬元，至111年月6月17日間存款41萬6888元，尚有
    結餘30萬元餘，揆諸前揭立法意旨，聲請人縱稱其聲請前2
    年收入，皆未達最低基本工資等語，亦難認為足據。債權人
    可能因此遭受不測損害，而債務人聲請更生須具備重建經濟
    生活之誠意，就程序簡速進行有協力義務，聲請人未盡協力
    義務，已有更生開始之障礙事由。
四、揆諸首揭法文，聲請人既不配合法院為協力行為，有害程序
    之簡速進行，債權人可能受有不測損害，對其失之公平，應
    已足認聲請人欠缺清理債務之誠意，且無聲請更生之真意，
    已無加以保護之必要。從而，本件更生之聲請既有消債條例
    第46條第3款規定之情形，且上開欠缺又屬無從補正，自應
    駁回聲請人之聲請，爰裁定如主文。　　
五、至於所繳納郵務送達費3870元，則待本件更生聲請事件確定
    後，如尚有剩餘郵資餘額，再予檢還聲請人，附此敘明。
中　　華　　民　　國　 111　　年　　12　　月　　12　　日
                  民事第六庭    法　官　黃信滿
以上正本係照原本作成。
如不服本裁定，應於裁定送達後10日內向本院提出抗告狀，並繳
納抗告費新臺幣1000元。
中　　華　　民　　國　 111　　年　　12　　月　　12　　日
                                書記官　黃曉妏